【裁判字號】    89,重訴,414
【裁判日期】    900426
【裁判案由】    分配表異議之訴
【裁判全文】
臺灣板橋地方法院民事判決  八十九年度重訴字第四一四號
    原      告  丙○○
    訴訟代理人  劉純增律師  台北市○○○路○段八十號三樓
    複代 理 人  甲○○      台北市○○○路○段八十號三樓
    被      告  戊○○      住台北縣汐止鎮○○路七十一號
    訴訟代理人  丁○○律師  台北市○○○路○段一三六號十三樓
    複代 理 人  程弘模律師  同右
    被      告  乙○○      住台北縣三重市○○街九十二巷二十號四樓
右當事人間分配表異議之訴事件，本院判決如左：
    主      文
原告之訴駁回。
訴訟費用由原告負擔。
    事      實
甲、原告方面：
一、聲明：
  （一）鈞院八十八年度民執洪字第一二九五○號強制執行事件，就被告戊○○聲請
        參與分配新臺幣（下同）二千二百萬零四百元之債權額，應予排除。
  （二）併請確認被告戊○○與被告乙○○間之二千二百萬零四百元債權不存在。
二、陳述：
  （一）緣被告戊○○稱被告乙○○積欠其債務有二千二百萬零四百元，且於系爭強
        制執行案中聲明參與分配，並提出支票及本票六紙，以為債權憑證。惟被告
        戊○○與乙○○間應無任何債權債務關係存在，渠等所為聲請強制執行之舉
        措，純係為達稀釋原告所擁有債權之目的，關此，從原告於八十七年十二月
        二十二日對被告乙○○提出清償借款訴訟後，被告戊○○始於八十八年一月
        二十一日聲請拍賣抵押物一案，可見一斑。倘被告間真有債權關係，請舉證
        明之。
  （二）原告否認被告戊○○與乙○○間存有任何債權債務關係，且訴外人李彥欣與
        王世琦之證言不實在。查被告戊○○聲稱其與乙○○間有三千一百五十五萬
        餘元之借貸往來，然其所提出之匯款單據多紙，無一係為戊○○實際匯出，
        此由被告所呈匯款單上載匯款人名義均為訴外人李彥欣及王世琦二人可見一
        斑。該等匯款單據僅得證明訴外人李彥欣、王世琦與被告乙○○間之金錢往
        來，並不足以證明被告戊○○與乙○○間確有債權債務關係。又被告戊○○
        空口指稱其與訴外人李彥欣、王世琦間係存有委任代為匯款關係，然查倘被
        告戊○○真有新台幣三千一百五十五萬元得以借予乙○○，其自應提出資力
        證明，憑以為證。
  （三）被告戊○○復以其於八十六年三月十七日辦理最高限額抵押權設定時，因系
        爭土地上建物為違章建物，未辦妥保存登記，不得據以設定抵押權，並非故
        意設不足額抵押權云云。然查被告戊○○對乙○○既然擁有三千一百五十五
        萬元之債權，卻會同意乙○○就系爭土地僅僅設定抵押權一千八百萬元，而
        未要求其他擔保品，或簽立任何書據，以確保全部債權得獲保障。且經查被
        告乙○○常自稱系爭土地及其上建物市價約一億多元，即令實際價值不及於
        此，乙○○於八十八年十月二十日提呈執行法院之不動產時值鑑定報告認定
        價值為五千八百六十一萬七千九百八十六元，此有中華不動產鑑定中心股份
        有限公司之鑑定報告可稽（詳見執行卷內），然戊○○卻將之視為違建物，
        不具任何價值，刻意忽略，不作任何約定或保全措施。此衡之常理，不亦可
        疑！況且，渠等所辦理最高限額抵押權設定之申請手續並未有金額限制，登
        記金額本即由債權人與債務人雙方約定即可據以登記，與系爭土地上有無違
        章建物根本無關。
  （四）被告戊○○末以其於八十六年九、十月間，獲悉乙○○財務狀況不良，乃要
        求乙○○出具本票、客票等六紙，票面金額合計有二千二百萬四百元，以為
        前債之擔保云云。然查乙○○欠戊○○三千一百五十五萬元，且自借款後從
        未清償任何借款債務或利息，而戊○○卻僅要求開立面額二千二百多萬之票
        據以為擔保，何故？令人不得不生疑。且經查前揭票據既係作為擔保債權之
        用，又何必載明到期日，其目的何在？末查被告戊○○於本件訴訟中，指稱
        上開票據係作為乙○○積欠前債之擔保，然其於八十八年五月二十一日向鈞
        院聲請強制執行時卻稱乙○○係於八十六年間向其「借款」不還，並非前述
        所稱之債權擔保，此二者何為真？仍待商榷。
  （五）綜上，被告前揭抗辯確係矛盾百出，無法自圓其說，不足以證明系爭債權之
        存在。
乙、被告戊○○方面：
一、聲明：請求駁回原告之訴。
二、陳述：
  （一）被告戊○○對共同被告乙○○確實有原告所爭執之債權存在：共同被告乙○
        ○自八十四年一月間起迄八十六年三月間，先後向被告支借款項高達二十餘
        次，此有被告歷次委請訴外人李彥欣小姐、王世琦先生代為辦理匯款事宜之
        台北市第五信用合作南港分社之匯款單據可稽，並經被告詳細統計製成明細
        表供  鈞院參照，被告對共同被告之借款債權確係存在甚明。再查，原告固
        以被告所提呈答證一之匯款人非被告戊○○否認被告對共同被告乙○○之借
        款債權存在云云，惟按委任他人代為處理事務乃適法之行為，況倘被告未委
        任李彥欣小姐、王世琦先生代被告處理匯款予共同被告乙○○之事宜，則被
        告又如何取得答證一之匯款單據？又倘債權人為李彥欣小姐、王世琦先生，
        則渠等又何以願以將匯款證明單據交付被告收執？況九十年三月八日李彥欣
        小姐、王世琦先生於於  鈞院庭訊中分別證稱：「法官問證人：是否有匯款
        給被告乙○○？證人：被告戊○○於八十二、八十三年委託我匯錢給被告乙
        ○○，有時候我拿現金，有時候我父親李金璋直接拿錢給我叫我匯給被告乙
        ○○，每次的匯款單我都有收起來，大部分都交給律師。」法官：對證人李
        彥欣所言有何意見？被告訴訟代理人：請求訊問證人卷內被告所提的匯款單
        上簽名李彥欣是否就是當初她所匯的？證人：是的。」及證人王世琦證稱：
        法官問證人王：你與被告戊○○何關係？是否認識被告乙○○？證人王：被
        告乙○○是李金璋的朋友，被告戊○○也是我的朋友，如我所知他們二位之
        間有金錢往來，我曾經看過李金璋的女兒去匯錢，我也有經手過幾次。」等
        等以上證詞確可證明被告戊○○委任李彥欣小姐、王世琦先生匯款予共同被
        告乙○○之事實。且共同被告乙○○亦於八十九年十二月十二日經  鈞院訊
        問，當庭承認確於八十四年到八十六年間積欠被告約三、四仟萬元之借款債
        務，衡諸被告前於答辯狀所提出之答證一及附表一之統計數目，可知被告對
        共同被告乙○○確存有原告所爭執之債權。又原告稱原告與被告乙○○間之
        財務糾乃生於八十七年十二月二十日，而被告戊○○借款予共同被告之時間
        為八十四年至八十六年間先後二十餘次，被告間焉有可能於數年前即先預知
        八十七年時原告與被告乙○○會發生財務糾紛而事先生早於數年前即製造假
        債權？原告指摘顯有違常理與經驗法則，灼然甚明。再者，被告戊○○與共
        同被告乙○○間之借款債權債務關係，既業提出答證一及證人李彥欣、王世
        琦之證詞，自可證明其確係存在，原告空言否認上開債權存在，復未舉證以
        實其說，其主張不實昭然若揭。
  （二）次查，因迄八十六年三月間，共同被告乙○○之借款數額累計高達三千餘萬
        元，被告因恐日後共同被告乙○○之資力發生變化，乃要求其提供擔保，以
        保全被告之債權日後受償之地位，是以雙方乃於八十六年三月十七日，由共
        同被告乙○○提供其所有之台北縣泰山鄉○○○段橫窠子小段二三四、二三
        四之三、二三四之七地號土地（以下簡稱系爭不動產）設定最高限額一千八
        百萬元之最高限額抵押權予被告，以擔保被告對共同被告之債權，是以被告
        人對共同被告之最高限額抵押權亦屬確實存在無疑。復查，原告徒以共同被
        告乙○○所有之上開不動產市價達五千八百萬元，答辯人與共同被告未設定
        足額之抵押權以擔保債權與常理有違云云，姑不論其未舉證證明系爭不動產
        確有其所主張之價格，即便是參酌本事件之執行事件（案號八十九年度民執
        洪字第一二九五號）由台灣板橋地方法院民事執行處所發之通知，其中附記
        第七點：編號２之建物係未辦保存登記之建物，無法辦理所有權移轉登記，
        得標人應負擔被拆除危險，不得異議，再參酌其附表編號２之建物其最低拍
        賣價格即達一千五百六十萬元而其餘拍賣標的物之最低拍賣價格總和僅一千
        零七十三萬元，是以可知被告與共同被告設定抵押權當時，並非因債權不存
        在而故意設不足額抵押權作為擔保，實乃因系爭不動產之地上建物主要部分
        為違章建築根本無法設定抵押權所致，是以就最高限額抵押權之設定，並無
        違反常理之處，原告主張不實甚為灼然。
  （三）嗣後，於八十六年九、十月間，即被告側面得知共同被告乙○○財務調度困
        難，即被告對共同被告之債權雖設定有最高限額抵押權擔保，惟因係不足額
        擔保，恐日後債權受償無望，是以乃先後要求共同被告乙○○再另行開立擔
        保被告債權之票據以擔保上開借款債權，共同被告乙○○為取信被告乃依約
        開具六紙本票及支票合計為新台幣二千二百萬零四百元，以擔保被告之債權
        。詎料共同被告乙○○果然於八十七年底發生嚴重之財務困難，且其所交付
        於被告之擔保票據均未兌現，致被告無法期待其能依約清償借款，不得已乃
        向法院聲請拍賣抵押物並同時行使各該票據之票據權利以保全被告之債權，
        原告以被告聲請強制執行之舉措，純係為達稀釋原告擁有之債權之目的云云
        ，所言不實，揆諸答證一、答證二之證據灼然甚明。
三、證據：提出台北市第五信用合作社匯款單影本、本票影本、支票影本、臺灣板橋
    地方法院八十九年一月五日八十八年度民執洪字第一二九五○號通知、公告影本
    等為證據，並聲請訊問證人李彥欣、王世琦。
丙、被告乙○○方面：被告乙○○未於最後言詞辯論期日到場，據其前到場所作聲明
    及陳述略以：伊確有向被告戊○○借款，伊開票向戊○○借現金，兩人的債務大
    約有三、四千萬元，房屋已經被拍賣掉了，洪淑如是伊女兒，當時因為伊女兒也
    在公司，所以匯到他戶頭，有時候伊管理，有時伊女兒管理等語。因請求駁回原
    告之訴。
丁、本院依職權調取本院八十八年度執字第一二九五○號民事執行卷宗全卷。
    理      由
一、本件被告乙○○未於最後言詞辯論期日到場，核無民事訴訟法第三百八十六條各
    款所列情形，爰依原告聲請，由其一造辯論而為判決。
二、按當事人主張有利於己之事實者，就其事實有舉證之責任，但法律別有規定或依
    其情形顯失公平者，不在此限，民事訴訟法第二百七十七條定有明文。經查，本
    件被告戊○○係以債權人身分於八十八年五月二十一日具狀聲請對債務人即本件
    被告乙○○之財產為強制執行，所提出之執行名義為本院八十八年度拍字第五○
    五號拍賣抵押物裁定，經本院以八十八年度執字第一○○二二號民事執行案件執
    行，被告戊○○又於八十八年六月三十日具狀聲請對被告乙○○強制執行，其所
    提出之執行名義為臺灣士林地方法院八十八年度票字第六六七號准本票強制執行
    之裁定，經本院以八十八年度執字第一二九五○號民事執行案件執行，並經本院
    予以併案執行（以八十八年度執字第一二九五○號之案號進行執行程序），該執
    行案件尚有債權人台灣省合作金庫聲請對被告乙○○強制執行案件（八十八年度
    執字第二○六五三號）併案執行，另本件原告丙○○則係於八十七年二月二十三
    日聲請對被告乙○○之財產為假扣押，經本院以八十七年度裁全明字第四九四號
    裁定准本件原告提供擔保後對本件被告乙○○之財產為假扣押，嗣經本件原告聲
    請執行，由本院民事執行處囑託臺北縣新莊地政事務所辦理查封登記，臺北縣新
    莊地政事務所於八十七年四月二日辦理查封登記完畢，有該所八十七年四月二日
    八七北縣莊地一字第三八八五號函附於本院八十七年度全字第四九四號民事保全
    程序執行卷宗內可參，本件原告又於八十九年三月二日持執行名義臺灣士林地方
    法院八十七年度重訴字第三一○號民事確定判決影本聲明參與分配，嗣經本院民
    事執行處對被告乙○○之財產執行完畢，將執行所得價金製作分配表予以分配，
    並經指定於八十九年八月二十五日下午三時三十分實行分配，被告戊○○又於八
    十九年十一月二十三日提出執行名義臺灣士林地方法院八十九年度票字第二六一
    一號本票裁定聲明參與分配，此經本院調取上開執行卷宗核閱屬實，自堪信為真
    實；又查，本件原告主張被告戊○○與被告乙○○間並不存在有如被告戊○○所
    聲稱之二千二百萬零四百元之債權債務關係，被告戊○○以虛偽之債權聲強制執
    行，應予排除，並同時請求確認被告二人間之債權不存在等語；但為被告戊○○
    、乙○○二人所否認，被告戊○○抗辯稱確有借予被告乙○○上述款項，參與分
    配之債權並非虛偽等語，被告乙○○亦抗辯稱確有向戊○○借用上述款項等語。
    經查，本件被告戊○○抗辯稱其係委由其友人李金璋之女李彥欣、友人王世琦等
    二人代為前往台北市第五信用合作社南港分社以匯款方式，將借予被告乙○○之
    款項匯入被告乙○○之銀行帳戶內，匯款期間自八十四年一月二十三日起至八十
    六年三月四日止，金額合計共三千一百五十五萬三千四百元等事實，業經證人李
    彥欣、王世琦二人到庭結證屬實，並有被告戊○○提出之匯款單影本二十二件在
    卷可稽，則原告雖否認被告戊○○有借款予被告乙○○之事實，然由上述匯款過
    程觀之，被告戊○○確有將款項交付被告乙○○之事實，當堪以認定，而原告雖
    否認上述由李彥欣、王世琦二人所匯交之款項乃被告戊○○匯交與被告乙○○者
    ，然證人李彥欣、王世琦二人確有經手上述匯交被告乙○○之款項，且經該二人
    到庭證明上述款項均係為被告戊○○而匯交被告乙○○者，自難認為原告主張匯
    款單上並無被告戊○○之姓名而為貸與被告乙○○者並非被告戊○○，且參照前
    述匯款時間均係在八十六年三月四日以前，亦在原告對被告乙○○開始催討債權
    之前，被告戊○○之抗辯應屬可採；至於消費借貸關係成立後，借貸雙方始就已
    成立之消費借貸關係另行提供擔保，設定抵押，對於已經成立生效之消費借貸關
    係並無影響，原告以被告戊○○、乙○○二人就擔保物所設定之抵押權擔保債權
    金額少於其所聲稱之債權金額，並不足以作為被告二人間並無債權債務關係存在
    之認定；故原告並不能就其主張被告戊○○、乙○○二人間並無債權債務關係之
    主張為有利於己之舉證，其主張自非可採；而被告戊○○乃有執行名義之人，原
    告又未另行舉證證明其對於被告乙○○之債權有消滅或妨礙請求之事由存在，自
    不能請求將被告戊○○之債權額予以剔除；故原告請求確認被告戊○○、乙○○
    二人間並無二千二百萬零四百元之債權，及將被告戊○○就本院八十九年度執字
    第一二九五○號民事執行案件內，聲請參與分配之債權額二千二百萬零四百元予
    以剔除等節，均為無理由，應予駁回。
三、本件事證已臻明確，兩造其餘主張及攻擊防禦方法與證據，經本院斟酌後，與本
    件判決結果已不生影響，故不一一論列，附此敘明。
四、結論：原告之訴為無理由，依民事訴訟法第三百八十五條第一項前段、第七十八
    條，判決如主文。
中      華      民      國     九十     年      四      月    二十六    日
                                臺灣板橋地方法院民事第一庭
~B法      官  許瑞東
右為正本係照原本作成
如對本判決上訴，須於判決送達後廿日內向本院提出上訴狀
中      華      民      國     九十     年      四      月    二十六    日
~B法院書記官  許慧禎


司法院資訊處製作；財團法人民間司法改革基金會備份。
